臺灣高雄地方法院民事判決　　　　　　　95年度訴字第4181號
原　　　告　財政部國有財產局臺灣南區辦事處
法定代理人　甲○○
訴訟代理人　丙○○
被　　　告　乙○○○
訴訟代理人　邱揚勝　　律師
上列當事人間請求給付使用土地補償金事件，本院於民國九十六
年三月七日言詞辯論終結，判決如下：
    主  文
被告應給付原告新臺幣貳拾肆萬壹仟零捌拾元，及自民國九十五
年十月二十八日起至清償日止，按週年利率百分之五計算之利息
。
原告其餘之訴駁回。
訴訟費用由被告負擔三分之一，餘由原告負擔。
本判決得為假執行；但被告如以新臺幣貳拾肆萬壹仟零捌拾元供
擔保後，得免為假執行。
原告其餘假執行之聲請駁回。
    事實及理由
壹、程序方面：
    按「訴狀送達後，原告不得將原訴變更或追加他訴。但有下
    列各款情形之一者，不在此限：三、擴張或減縮應受判決事
    項之聲明者。」，民事訴訟法第255 條第1 項第3 款定有明
    文。本件原告原起訴之聲明，係主張被告無權占有原告管有
    之坐落高雄市○○區○○段1948地號上如附圖所示面積54平
    方公尺之土地，嗣於本院審理中，因被告所占有之實際面積
    經地政機關現場測量後確定為57平方公尺，原告乃擴張主張
    被告無權占有之前開土地面積為57平方公尺，核屬擴張應受
    判決事項之聲明，揆諸首揭規定，於法即無不合，應予准許
    ，合先敘明。
貳、實體方面：
一、原告起訴主張：坐落高雄市○○區○○段1948地號上如附圖
    （紅色斜線部分）所示土地面積54平方公尺（後經地政機關
    測量後，依實際測得占用面積，擴張聲明為57平方公尺，下
    稱系爭土地），係原告即財政部國有財產局臺灣南區辦事處
    管有之國有土地，竟遭無正當權源之被告自民國79年間起占
    有使用迄今，被告顯係無法律上之原因，而受有相當於租金
    之利益，致原告無法使用收益而受有損害。為此，爰依民法
    不當得利之法律關係，提起本件訴訟，請求被告給付自79年
    5 月1 日起至95年10月31日止，依行政院國有出租基杝租金
    調整方案所規定，於82年7 月1 日以前依出租土地面積申報
    地價百分年息百分之三，於82年7 月1 日以後依出租土地申
    報地價百分年息百分之五，計算相當於租金之不當得利，及
    聲明求為判決：(一)被告應給付原告新臺幣（下同）720,312
    元，及自本起訴（支付命令）狀送達被告之翌日（即95年10
    月28日）起至清償日止，按週年利率百分之五計算之法定遲
    延利息．並願供擔保請准宣告假執行等語。
二、被告則以：對於占用原告管有之系爭土地之事實不為爭執，
    惟原告訴請被告給付自79年5 月1 日起至95年10月31日止，
    相當於租金利益之不當得利，被告認為原告之請求核屬租金
    請求權，應有5 年短期時效之適用，是原告之請求為無理由
    ，乃聲明求為判駁回原告之訴及其假執行之聲請，及如受不
    利之判決，願供擔保請准免為假執行等語。
三、按無法律上之原因而受利益，致他人受損害者，應返還其利
    益，此觀民法第179 條前段規定自明。故其得請求返還之不
    當得利範圍，應以他方所受之利益為度，非以請求人所受損
    害若干為準，而無權占有他人土地，可能獲得相當於租金之
    利益，為社會通常之觀念，此有最高法院61年台上字第1695
    號判例意旨可參。次按租金之請求權因5 年間不行使而消滅
    ，民法第126 條亦定有明文。而無法律上之原因而獲得相當
    於租金之利益，致他人受損害時，如該他人之返還利益請求
    權已逾租金短期消滅時效之期間，對於相當於已罹消滅時效
    之租金之利益，不得依不當得利之法則，請求返還，亦有最
    高法院85年度台上字第2059號裁判意旨可資參照，核先敘明
    。
四、原告主張被告無正當權源，占用其管有之高雄市○○區○○
    段1948地號土地（即系爭土地）如附圖所示土地面積57平方
    公尺之事實，業據其提出系爭土地登記簿謄本為證，並為被
    告到庭所不爭執，及經本院依原告聲請，會同高雄市政府地
    政處新興地政事務所（下地政機關）及兩造至現場勘驗屬實
    ，及由地政機關繪製複丈成果圖為憑，有卷附本院現場勘驗
    筆錄、現場略圖及照片、高雄市政府地政處新興地政事務所
    96年1 月23日市新市地二字第0960000793號函及函附之系爭
    土地複丈成果圖各1 份可稽，應堪信原告前揭主張之事實為
    真實。嗣原告主張被告應給付原告依占用土地面積申報地價
    年息百分之五計算自79年5 月1 日起至95年10月31日止，相
    當於租金金額之不當得利720,312 元及其法定延利息等前情
    ，則為被告辯稱：原告之請求係基於租金之請求權，有五年
    短期消滅時效之適用等前詞，本院茲就兩造上開爭執審酌如
    下：
  (一)被告抗辯本件係租金請求權，應適用五年短期消滅時效，有
    無理由？
    1.經查，本件被告就原告主張被告無權占用如附圖所示系爭
      土地面積57平方公尺之事實不為爭執，已如前述。是原告
      主張被告受有相當於租金之利益，致其受有相當於租金之
      損害，依不當得利之法律關係，請求被告返還所受之利益
      ，即屬有據。
    2.次查，依前開法律規定及裁判意旨，上開不當利益返還請
      求權消滅時效期間應為5 年，而按被告既已提出時效抗辯
      ，則原告請求被告返還逾5 年時效期間之不當利益部分，
      其請求權已因罹於時效而消滅，被告自得拒絕給付之，是
      原告得請求被告返還不當利益部分，應僅限於本件起訴狀
      （支付命令）繕本送達被告之翌日即95年10月28日起往前
      回溯5 年之相當於租金之利益，然原告基於計算方便係請
      求計算至95年10月31日止，此為被告到庭所不爭執，是本
      件告所得請求者，即為自95年10月31日起往前回溯5 年（
      即自90年11月1 日起至95年10月31日止）之相當於租金之
      利益。惟本件原告原起訴主張被告應自79年5 月1 日起至
      95年10月31日止相當於租金之不當得利，揆諸前揭時效消
      滅之說明，原告得請求被告給付相當於租金之利益之期間
      ，於扣除時效消滅部分之期間後，應為自90年11月1 日起
      至95年10月31日止，始屬有據，至逾上開部分之請求，即
      屬無據。
  (二)原告請求被告給付720,312 元及其法定遲延利，有無理由？
    1.按城市地方房屋之租金，以不超過土地及建物申報總價年
      利率百分之10為限，租用基地建築房屋準用之；而公有土
      地，以各該宗土地之公告地價為申報地價，免予申報，土
      地法第97條第1 項、第105 條及平均地權條例施行細則第
      21條分別定有明文。又基地租金之數額，除以基地申報地
      價為基礎外，尚須斟酌基地之位置，工商業繁榮之程度，
      承租人利用基地之經濟價值及所受利益等項，並與鄰地租
      金相比較，以為決定，並非必達申報總地價年利率百分之
      10最高額（最高法院68年台上字第30 71 號判例意旨參照
      ）。
    2.經查，原告主張按系爭土地申報地價年利率百分之五計算
      相當於租金之不當得利等情，業據其提出行政院82年4 月
      23日臺82財字第11153 號函公布之國有出租基地租金調整
      方案規定1 份為憑，本院參以系爭土地位於高雄市○○區
      ○○街24巷內，兩旁有明德街、輔仁路，所屬位置為交通
      及生活機能尚稱完善之處，業據本院勘驗現場及繪有現場
      略圖在卷可據，本院審酌上情及衡之前開行政院函文所示
      ，認原告請求以系爭土地申報地價年利率百分之五計算，
      尚屬妥適。
    3.次查，本件原告所得請求被告給付相當於租金之不當得利
      金額，為自90年11月1 日起至95年10月31日止，業如前述
      。茲以被告無權占用系爭土地面積57平方公尺，並依其申
      報地價年息百分之五，及自自90年11月1 日起至95年10月
      31 日 止計算，則原告可得請求之不當得利數額應為
      241,080 元（計算方式：16918 元/ ㎡×57㎡÷12月＝
      4,018 元/月 ；4,018 元／月×60月＝241,080 元）。
五、綜上所述，原告本於不當得利之法律關係，訴請被告給付自
    90年11月1 日起至95年10月31日止相當於租金之不當得利
    241,080 元，及自95年10月28日起至清償日止，按年利率百
    分之5 計算之法定遲延利息，於此範圍內之請求，為有理由
    ，所訴此部分之請求應予准許；逾此範圍之請求，為無理由
    ，應予以駁回。
六、本件所命給付未逾500,000 元，應依職權宣告假執行，另被
    告陳明願供擔保，聲請免為假執行，經核尚無不合，爰酌定
    相當金額予以准許；至原告請求無理由部分，假執行之聲請
    即失所依據，應予駁回。
七、據上論結，本件原告之訴為一部有理由，一部無理由，依民
    事訴訟法第79條、第389 條第1 項第5 款、第392 條第2 項
    ，判決如主文。
中　　華　　民　　國　　96　　年　　3　　月　　21　　日
　　　　　　　　  民事第七庭  法　官　柯盛益
上為正本，係照原本作成
如不服本判決，應於送達後20日內，向本院提出上訴狀並表明上
訴理由，如於本判決宣示後送達前提起上訴者，應於判決送達後
10日內補提上訴理由書（須附繕本）。
中　　華　　民　　國　　96　　年　　3　　月　　21　　日
                              書記官　劉法萱
